ACORDAO-COMPLETO-2389738

ACÓRDÃO 418/2020 ATA 1/2020 - SEGUNDA CÂMARA

VISTOS, relatados e discutidos estes autos de tomada de contas especial instaurada pela Caixa Econômica Federal (Caixa) em desfavor de José João Inácio, como então prefeito de Cupira - PE (gestão: 2005-2008) , e de Sandoval José de Luna, como então prefeito de Cupira - PE (gestões: 2009-2012 e 2013-2016) , diante da não execução do objeto pactuado pelo Contrato de Repasse nº  188.887-75/2005 destinado à construção de quadras poliesportivas;
ACORDAM os Ministros do Tribunal de Contas da União, reunidos em Sessão da 2ª Câmara, ante as razões expostas pelo Relator, em:
9.1. rejeitar as alegações de defesa apresentadas por José João Inácio e Sandoval José de Luna;
9.2. julgar irregulares as contas de José João Inácio e Sandoval José de Luna, nos termos dos arts. 1º, I, 16, III, "b" e "c", 19, caput e 23, III, da Lei nº 8.443, de 1992, para condená-los, solidariamente, ao pagamento do débito apurado nestes autos, atualizado monetariamente e acrescido dos juros de mora calculados desde as datas especificadas até a efetiva quitação, fixando-lhes o prazo de 15 (quinze) dias, contados da ciência desta deliberação, para comprovarem, perante o Tribunal, nos termos do art. 214, III, "a", do RITCU, o recolhimento da referida dívida em favor do Tesouro Nacional, sob as seguintes condições:
	Valor (R$) :
	Data da Ocorrência:

	31.696,76
	29/5/2007

	        32.502,00
	       26/6/2007

	       27.907,00
	       31/8/2007

	       22.130,76
	     14/12/2007

	       12.442,58
	       20/6/2008

9.3. aplicar em desfavor de José João Inácio e de Sandoval José de Luna, individualmente, a multa prevista no art. 57 da Lei nº 8.443, de 1992, sob o valor de R$ 60.000,00 (sessenta mil reais) , fixando-lhes o prazo de 15 (quinze) dias, contados da notificação, para que comprovem, perante o Tribunal (art. 214, III, "a", do RITCU) , o recolhimento das referidas dívidas ao Tesouro Nacional, atualizadas monetariamente na forma da legislação em vigor;
9.4. autorizar, caso requerido, nos termos do art. 26 da Lei nº 8.443, de 1992, o parcelamento das dívidas fixadas por este Acórdão em até 36 (trinta e seis) parcelas mensais e sucessivas, com a devida atualização monetária e os correspondentes acréscimos legais, esclarecendo aos responsáveis que a falta de pagamento de qualquer parcela importará no vencimento antecipado do saldo devedor (art. 217, § 2º, do RITCU) , sem prejuízo das demais medidas legais;
9.5. autorizar, desde logo, nos termos do art. 28, inciso II, da Lei nº 8.443, de 1992, a cobrança judicial das dívidas fixadas por este Acórdão, diante do não atendimento às notificações; e
		9.6. determinar que a unidade técnica envie a cópia deste Acórdão, com o Relatório e a Proposta de Deliberação, à Procuradoria da República no Estado de Pernambuco, nos termos do art. 16, § 3º, da Lei nº   8.443, de 1992, e do art. 209, § 7º, do RITCU, para o ajuizamento das ações civis e penais cabíveis, sem prejuízo de, ante a evidente semelhança entre as presentes irregularidades e as falhas identificadas em outros processos de TCE, a exemplo das situações detectadas nos Acórdãos 3.459/2019, 7.246/2017 e 5.832/2017, da 2ª Câmara, determinar o conjunto envio da cópia dessas deliberações à Procuradoria da República no Estado de Pernambuco com o intuito de facilitar a subsequente avaliação sobre todo o contexto probatório.

Tomada de contas especial (TCE) instaurada pela Caixa Econômica Federal (Caixa), diante da não execução do objeto pactuado pelo Contrato de Repasse nº 188.887-75/2005 destinado à construção de quadras poliesportivas no Município de Cupira  PE.

Segunda Câmara

Município de Cupira - PE.

3. Responsáveis: José João Inácio (CPF XXX.426.434-XX); Sandoval José de Luna (XXX.935.164-XX); Petral Construtora e Incorporadora Ltda. (CNPJ 03.326.566/0001-04).

Ana Arraes (Presidente).

13.1. Ministros presentes: Ana Arraes (Presidente), Augusto Nardes e Raimundo Carreiro.
13.2. Ministra que alegou impedimento na Sessão: Ana Arraes (Presidente).
13.3. Ministro-Substituto convocado: Marcos Bemquerer Costa.
13.4. Ministro-Substituto presente: André Luís de Carvalho (Relator).

ACORDAO-COMPLETO-2460897

Acórdão 1061/2022 - Segunda Câmara

ANDRÉ DE CARVALHO

Trata-se de tomada de contas especial instaurada pela Caixa Econômica Federal (Caixa) em desfavor de José João Inácio, como então prefeito de Cupira - PE (gestão: 2005-2008) , e de Sandoval José de Luna, como então prefeito de Cupira - PE (gestões: 2009-2012 e 2013-2016) , diante da não execução do objeto pactuado pelo Contrato de Repasse nº  188.887-75/2005 destinado à construção de quadras poliesportivas.
2.	Após a análise final do feito, o auditor federal da Secex-TCE lançou o seu parecer conclusivo à Peça 68, com a anuência dos dirigentes da unidade técnica (Peças 69 e 70) , nos seguintes termos:
	" (...) 2. O valor pactuado para a execução do contrato foi R$ 147.700,00, sendo R$ 140.000,00 do concedente e R$ 7.700,00 de contrapartida do convenente (peça 1, p. 37-43) . A vigência original do contrato de repasse compreendia o período de 30/12/2005, data da assinatura do termo, a 11/10/2006 (peça 1, p. 42) . 
	3. O contrato em tela teve sua vigência prorrogada oito vezes, tendo sido estendida a sua duração até 30/12/2011 (peça 1, p. 4, 44-61) . Os recursos federais foram repassados para a conta corrente da Prefeitura de Cupira/PE por meio da Ordem Bancária 2006OB901167, de 15/12/2006, no valor de R$ 140.000,00 (peça 1, p. 116) . 
	4. A execução do objeto teve início em 30/6/2006, tendo havido ateste de obra, até o último Relatório de Acompanhamento de Empreendimento - Setor Público (RAE) , de 14/1/2009, de 93,12% do total previsto para o contrato (peça 1, p. 62-106) . Foram efetivamente desbloqueados R$ 126.679,10 do repasse federal (peça 1, p. 108-114) .
	5. Apesar desse percentual de execução, segundo a fiscalização da Caixa não havia funcionalidade no empreendimento, tendo sido constatados 'abandono e depreciação das quadras, banheiros e arquibancadas', de forma que 'o objeto não pode cumprir com os objetivos previstos no plano de trabalho, não gerando, portanto, o benefício social esperado' (peça 1, p. 4) . 
	6. Conforme relatado pela Caixa, já em 27/2/2007 fora enviada notificação ao prefeito à época, Sr. José João Inácio, quanto a pendências. Em 18/3/2009, na gestão do prefeito sucessor, Sr. Sandoval José de Luna, foi enviado, à Prefeitura de Cupira/PE, o Oficio 1104/2009/REDUR, comunicando as pendências para finalização do objeto contratual, sem ter havido resposta. O prefeito e ex-prefeito foi notificado em maio/2009, sem sucesso. Em 14/6/2010, foi reiterado o Ofício 1104, por meio do Ofício 3113/2010, também sem sucesso. Houve nova notificação em 1/9/2011 ao prefeito à época, igualmente sem êxito (peça 1, p. 7-12, 16-19 e 21-24) . 
	7. Por fim, foram ambos gestores notificados por meio dos ofícios 4322 e 4323/2012, de 19/11/2012 (peça 1, p. 13-14 e 25-26) , para que fosse 'regularizada a ocorrência referente à não execução do objeto na forma pactuada 'ou então devolvido o montante repassado, somado aos eventuais rendimentos financeiros auferidos'. 
	8. Após o esgotamento do prazo estabelecido nas notificações enviadas aos responsáveis, e ante a não conclusão do objeto pactuado na forma prevista no plano de trabalho, foi elaborado o parecer PA GIDURCA 505/2013 #CONFIDENCIAL 10, de 23/7/2013 (peça 1, p. 4-6) , que concluiu pela instauração da tomada de contas especial e impugnação de 100% do valor liberado ao contrato, em conformidade com os resultados descritos nos relatórios de fiscalização. 
	9. Em consequência, foi elaborado o Relatório de TCE 54/2015, de 4/3/2015 (peça 1, p. 124- 127) , com fundamento no não cumprimento do objeto pactuado no contrato de repasse, trazendo a seguinte conclusão, a partir dos RAE elaborados (peça 1, p. 125) : 1) houve a execução parcial - em 93,12% - do objeto pactuado; 2) não houve consecução, no mesmo percentual, do objetivo almejado. O objeto do contrato previa a construção de quadra poliesportiva descoberta, porém, apesar do elevado percentual de execução, não apresenta funcionalidade e não traz benefícios à população alvo, visto que o piso, os banheiros e a instalação dos equipamentos não foram finalizados, a obra encontra-se deteriorada por falta de conservação e toda a estrutura apresenta fissuras e indícios de utilização de material de baixa qualidade. 
	10. Quanto aos recursos da contrapartida, conforme noticiou o tomador de contas (peça 1, p. 125) , restou comprovada a sua execução financeira proporcional à execução física aprovada, e as sobras de repasse mais atualizações monetárias foram devolvidas à União (peça 1, p. 107-115) . 
	11. O Sr. José João Inácio apresentou defesa justificando que os percentuais executados sob sua gestão foram concluídos e, em virtude do término da sua gestão administrativa, caberia ao prefeito sucessor concluir o empreendimento (peça 1, p. 15) . O tomador de contas não acatou essa defesa, pois a última vistoria que apontou o percentual de 93,12% fora realizada um ano antes do término do seu mandato e a obra já apresentava 'sinais de defeitos graves de execução e de abandono' (peça 1, p. 126) . 
	12. Foi então imputada responsabilidade ao Sr. José João Inácio (gestão 2005-2006) 'por ser o gestor que recebeu os recursos liberados ao contrato e executou o empreendimento até a fase em que se encontra com defeitos graves de execução e abandono', e também ao Sr. Sandoval José de Luna (gestão 2009-2016) porque 'assumiu a prefeitura em janeiro de 2009, não finalizou o empreendimento e não adotou medidas para dar funcionalidade ao objeto executado e de resguardo do Erário'. O débito apurado equivale à totalidade de recursos federais desbloqueados para execução do objeto, ou seja, a R$ 126.679,10, em valores originais (peça 1, p. 126-127) . 
	13. As conclusões do Relatório de TCE foram ratificadas pela Controladoria-Geral da União (CGU) , por meio do Relatório e Certificado de Auditoria 1718/2015 e do Parecer do Dirigente do Órgão de Controle Interno (peça 1, p. 139-143) . Na sequência, as conclusões do órgão de controle foram submetidas ao então Ministro de Estado do Esporte para conhecimento, que então emitiu o pronunciamento ministerial constante da peça 1, p. 147. 
	14. Registre-se, por fim, que o Sr. Sandoval José de Luna solicitou cópia integral do processo em 23/6/2016 (peça 4) . 
	15. No âmbito deste Tribunal, os elementos que subsidiaram a instauração da TCE foram analisados na instrução de peça 6, concluindo-se pela citação dos ex-prefeitos, Srs. José Pereira de Araújo e José Fernando Moreira da Silva. 
	16. Promovidas as citações, o Sr. José João Inácio apresentou suas alegações na peça 17, enquanto o outro responsável permaneceu revel. Assim, foi o processo novamente instruído pela então Secex-PE, com proposta de irregularidade das contas. No entanto, atendendo o Parecer do MP/TCU, o Ministro Relator determinou a realização de nova citação, desta feita incluindo a empresa responsável pela obra como solidária no débito aos dois ex-gestores (peças 25 e 26) . 
	17. Em cumprimento ao Despacho, foram promovidas as citações dos Srs. José João Inácio e Sandoval José de Luna, (peças 32/50 e 35/39) , bem como da empresa Petral Construtora e Incorporadora Ltda. (peças 49/54) , na pessoa de sua sócia, a Sra. Taisa Paula da Fonseca Lira.
	Exame técnico 
	18. O Sr. José João Inácio apresentou suas alegações às peças 36, na qual ratifica a defesa já apresentada na peça 17, a qual já foi analisada na instrução de peça 22, ocasião em que não foram aceitas. 
	19. Já o Sr. Sandoval José de Luna apresentou defesa consubstanciada nas peças 51/52 e 63, alegando, em síntese, não ter dado continuidade ao convênio por estar impossibilitado de realizar movimentação financeira na conta específica, segundo comprovariam, a seu ver, os ofícios de folhas 75, 81, 88 e 95 da peça 1, bem como que devolveu ao repassador todo o saldo do convênio que ainda se encontrava disponível em conta, e que a quadra estaria funcional durante sua gestão, encaminhando fotografias para fins de comprovação de tal alegação. 
	20. Por fim, a empresa Petral, por meio de sua sócia, a Sra. Taisa Paula da Fonseca Lira, apresenta defesa informando não ser a responsável pela administração da empresa, ou por qualquer ato por ela praticado, o que ficaria a cargo do sócio administrador da mesma, o Sr. Marivaldo Ferreira da Luz, que deveria ser então ouvido para apresentação de qualquer elemento de defesa. 
	21. Quanto à citação da empresa Petral construtora e Incorporadora Ltda., tem-se alguns comentários a tecer. Inicialmente, deve-se observar que a empresa fora baixada em 16/10/2014, conforme se verifica na peça 67. Foram feitas ainda algumas tentativas de citação da empresa, todas frustradas, em seu endereço constante no cadastro da Receita Federal (peças 31/38 e 34/42) . 
	21.1 Assim, foi a citação enviada ao endereço dos dois sócios constantes do cadastro da Receita Federal, o Sr. Marivaldo Ferreira da Luz, sócio administrador com 95% do capital social (peças 48 e 55) , e a Sra. Taisa Paula da Fonseca Lira, detentora de 5% do capital social até a data da baixa da empresa, tendo logrado êxito apenas no expediente encaminhado à sócia, ou seja, a Sra. Taisa. Ressaltese ainda que chegou a ser confeccionado edital de citação (peça 64) , o qual não veio a ser publicado. 
	22. Em que pese uma empresa de sociedade limitada baixada não estar extinta, posto que somente são extintas após dissolução e liquidação, nos termos dos artigos 1033 e 1036 do Código Civil, tem-se que a citação exitosa foi somente aquela endereçada à sócia minoritária, a qual não era a administradora, o que viria a fragilizar eventual condenação da mesma, por não estar claramente comprovado o acesso ao contraditório e ampla defesa, mesmo a citação sendo considerada válida por ter sido endereçada a pessoa constante do quadro societário, o que também teria o condão da não aceitação das alegações por ela apresentadas. 
	23. No entanto, e na busca da verdade material, entende-se que se deve analisar, neste momento, o motivo pelo qual a empresa foi citada, bem como o débito, mesmo que solidário, a ela atribuído, pelo valor integral do repasse, mesmo sendo atestado a execução de 93,12% dos serviços.
	24. O motivo para consideração do débito, pelo valor integral do repasse, é que a parte executada não teria serventia à população, sendo apontado como conduta da empresa o abandono e defeitos construtivos existentes na obra, além da ausência de alguns serviços, tais como caixas d´água, peças sanitárias nos banheiros, luminárias, fossa séptica e sumidouro. 
	25. Inicialmente, tem-se a comentar que em nenhum momento se aponta a empresa como responsável pelo abandono da obra, nem tampouco pela sua paralisação. Tal alegação, inclusive, não foi nem sugerida por nenhum dos dois ex-gestores, o que a princípio demonstra não ter sido a empresa a causadora da paralisação/abandono da obra. 
	26. Já a falta de alguns itens tais como luminárias e peças sanitárias no banheiro, além de defeitos construtivos como rachaduras no piso da quadra, verifica-se no próprio relatório de visita in loco utilizado para se definir a conduta da empresa para fins de citação que foi verificado, pela equipe, a remoção, pela população, das juntas de dilatação do piso, originalmente em madeira e substituídas por rejunte. 
	27. Ora, considerando que a obra se encontrava paralisada e abandonada, e não havendo nenhuma comprovação nem tampouco indícios de que a empresa tenha dado causa a tais fatos, entende-se ser bastante frágil considerar a mesma responsável por problemas advindos da falta de manutenção, falhas construtivas ou subtração de elementos da obra, bem como pela não funcionalidade das quadras objeto do convênio. 
	28. Observe-se, por exemplo, que a equipe de inspeção in loco aponta problemas de rachaduras e fissuras no piso da quadra, mas por outro lado indica que a população local subtraiu as juntas de dilatação das quadras. Ora, mesmo se se considerar que as juntas de madeira não seriam o tipo adequado para tal obra, como citado pela fiscalização, é óbvio que a substituição das mesmas por outro material, feita pela própria população e à revelia da empresa construtora, traria reflexo na qualidade do piso das quadras. Assim, não se vê como efetivamente cobrar da empresa a devolução dos pagamentos recebidos, até porque lhe foi pago o equivalente ao material aplicado e porque parte dos defeitos certamente deriva da retirada das juntas e de falta de manutenção da obra pela Prefeitura. Da mesma forma alguns itens que não foram localizados quando da visita técnica, tais como luminárias e peças sanitárias, não foram pagos e, portanto, não pode ser exigido da empresa a devolução de algo que não recebeu. 
	29. Desta forma, se se considerar que foram executados 93,12% dos serviços, que não há indícios de que a empresa tenha recebido por serviços não executados, a considerar a sobra de recursos na conta específica do convênio, e não há nenhum elemento que indique ter a mesma sido convocada para o término da obra, correção de falhas construtivas ou notificação por descumprimento de contrato, entende-se que a mesma deva ter sua responsabilidade excluída destes autos. 
	30. Com efeito, as fotografias carreadas aos autos na defesa de peça 63 evidenciam o aproveitamento da parcela executada das obras, o que impede, sob a égide do princípio do não enriquecimento sem causa, a glosa integral dos valores aplicados no objeto. Nessa linha, o Acórdão 862/2007-TCU-Segunda Câmara, rel. Benjamin Zymler, decretou: 'o débito decorrente da inexecução parcial, com possibilidade de benefício à comunidade, deve corresponder apenas à fração não realizada do objeto'.
	31. Ademais, Relatório de Acompanhamento decorrente de vistoria feita em 8/11/2007 (peça 1, p. 90-91) , quando da primeira vez que se apurou a execução de 93,12%, declara que as especificações foram obedecidas sem modificações e que a qualidade das obras era satisfatória, declarações essas também presentes nos relatórios anteriores (peça 1, p. 77 e 84) . Por fim, verifica-se na peça 1, p. 95-97 que a Caixa glosou todos os serviços considerados irregulares ou não executados. Portanto, uma vez que a empresa não recebeu por serviços irregulares ou não executados e que a parcela construída fora considerada dentro das especificações técnicas e de qualidade satisfatória e está servindo à população, não há o que se cobrar da empresa, pois, de acordo com a jurisprudência (v. g. Acórdão 3598/2017-TCU-Segunda Câmara, rel. Marcos Bemquerer) , deve ser paga à contratada, no caso de inexecução parcial, a parcela efetivamente executada sem vícios construtivos e de acordo com o previsto no plano de trabalho. 
	32. Estas foram as ocorrências atribuídas à empresa no ofício de citação (peça 48) como respaldo para a glosa integral das obras: b.1.1) as caixas d´água não se encontram no local da obra; b.1.2) banheiros em péssimo estado de conservação, sem as peças sanitárias na maioria dos compartimentos, sem luminárias e com portas mal pintadas; b.1.3) a fossa séptica e o sumidouro não foram executados; b.1.4) o piso da quadra encontra-se com várias fissuras e rachaduras impossibilitando o uso, tendo de ser demolido e 'refeita com material de qualidade'; b.1.5) a arquibancada encontra-se toda rachada 'e terá que ser refeita totalmente'; b.1.6) a quadra não estava marcada. 
	33. Percebe-se facilmente que os apontamentos das letras b.1.1 e b.1.2 decorrem da falta de manutenção e cuidados com o bem público, atribuições da Prefeitura, e não da contratada. 
	34. Quanto aos apontamentos das letras b.1.3 e b.1.6, conforme discorrido acima, a empresa teoricamente não recebeu pelos serviços, não podendo ser cobrada por eles. 
	35. Por fim, quanto aos apontamentos das letras b.1.4 e b.1.5, uma vez que as fiscalizações realizadas durante, e logo após a execução dos serviços (peça 1, p. 77, 84 e 91) , confirmaram a observância das especificações técnicas e a qualidade satisfatória dos serviços, conclui-se que as rachaduras decorram da ausência das juntas de dilatação retiradas pelos moradores, conforme acima comentado, e/ou de ação do tempo, e não de defeito na execução. 
	36. Ante as razões expressas, entende-se que a empresa deve ter sua responsabilidade excluída. 
	37. Acerca das alegações trazidas aos autos pelo Sr. Sandoval José de Luna, que em síntese alegou não ter dado continuidade ao convênio por estar impossibilitado de realizar movimentação financeira na conta específica, segundo comprovariam, a seu ver, os ofícios de folhas 75, 81, 88 e 95 da peça 1, que devolveu ao repassador todo o saldo do convênio que ainda se encontrava disponível em conta, e que a quadra estaria funcional durante sua gestão, encaminhando fotografias para fins de comprovação de tal alegação; deve-se esclarecer que a documentação citada pelo responsável como suficiente para comprovar o bloqueio da conta específica e a impossibilidade de movimentação de seus recursos refere-se a ofícios expedidos pela Caixa Econômica Federal ao prefeito antecessor, Sr. José João Inácio, tratando de vistorias realizadas nas obras (2ª, 3ª, 4ª e 5ª medições) , todas no exercício de 2007 (30/04, 12/06, 14/08 e 21/11) , na qual são apontadas algumas pendências e consta o trecho padrão que diz '... Estamos impedidos de efetuar autorização de saque até que sejam regularizadas as pendências...' (grifo nosso) . 
	38. Desta forma, e ciente de quais eram as pendências, não existe razão ao responsável em alegar a impossibilidade de movimentação de recursos na conta específica, posto que não houve proatividade para resolução das pendências e prosseguimento das obras. 
	39. Já em relação aos recursos que estavam na conta específica do convênio em janeiro de 2009, o saldo do convênio só foi devolvido em 2013 (peça 1, p.110) , fato que demonstra a inércia desse responsável em adotar as medidas necessárias à conclusão das quadras. 
	40. Por fim, no que pertine às alegações do Sr. Sandoval, verifica-se que as quadras se encontram em uso, conforme fotografias apresentadas (peça 63) . Ressalte-se que tais fotografias, conforme se verifica na peça 66, foram tiradas após reforma, realizadas nos exercícios de 2018/2019, conforme se verifica no sítio da internet da própria prefeitura. No entanto, o convênio em análise refere-se à construção dessas quadras, de forma que se entende comprovado que os serviços executados nessa época foram aproveitados posteriormente, afastando-se, assim, o débito e, por conseguinte, acatando-se parcialmente as alegações de defesa. 
	41. Quanto as alegações do Sr. José João Inácio, gestor no período 2005-2008, de que não teria responsabilidade pelo término das obras, uma vez que a vigência se estendeu pelo período de gestão do seu sucessor, entende-se que as mesmas não devam ser aceitas, pois como se verifica nos autos, os ofícios de notificação da CEF ao gestor (folhas 75, 81, 88 e 95 da peça 1) , sobre as pendências constatadas na obra, datam de 2007, o que indica claramente que o responsável teve tempo suficiente para providenciar a correção das falhas e dar prosseguimento no objeto do contrato. 
	42. O que os documentos nos autos indicam é que a execução das obras foi paralisada no exercício de 2007, e que o Sr. José João Inácio, gestor até o ano de 2008, teria entregue para seu sucessor uma obra já abandonada, de forma que se entende que o mesmo também seja responsável pela não consecução da totalidade dos objetivos do contrato de repasse em análise, em que pese a parcela executada ter apresentado serventia em fase posterior, conforme relatado acima, o que afasta o débito apontado e leva à conclusão pelo acolhimento parcial da defesa. 
	Conclusão 
	43. Em face das análises promovidas, propõe-se acatar parcialmente as alegações de defesa apresentadas pelos Srs. José João Inácio e Sandoval José de Lima, uma vez que não foram suficientes para sanear a irregularidade a eles atribuída, especificamente quanto a não execução física da totalidade do objeto do Contrato de Repasse 188.887-75/2005 e, consequentemente, dos objetivos e resultados esperados. 
	44. Tendo em vista que a parcela executada apresentou serventia à população em fase posterior ao término do contrato de repasse em análise, conforme notícias extraídas da página da prefeitura na internet, sobre a funcionalidade das duas quadras parcialmente construídas (93,12%) , e uma vez que o restante dos recursos foi devolvido ao repassador, entende-se não haver débito a ser cobrado dos responsáveis no âmbito destes autos. 
	45. Deve-se ainda acatar as alegações de defesa da empresa Petral construtora e Incorporadora Ltda., considerando a falta de elementos que possam indicar ter ela dado causa a dano ao erário. 
	46. Registra-se que, no presente caso, não houve prescrição da pretensão punitiva do TCU de dez anos indicado no art. 205 do Código Civil (Acórdão 1441/2016-TCU-Plenário, de redação do Ministro Walton Alencar Rodrigues) , tendo em vista que a citação promovida com base na instrução inicial (peça 6) interrompeu o prazo de prescrição dos fatos geradores das irregularidades (Acórdão 1638/2017-TCU-Segunda Câmara, de relatoria do Ministro José Múcio Monteiro) . 
	Proposta de encaminhamento 
	47. Diante do exposto, submetem-se os autos à consideração superior, propondo-se: 
	47.1. acatar as alegações de defesa da empresa Petral construtora e Incorporadora Ltda.; 
	47.2. acatar parcialmente as alegações de defesa do Sr. José João Inácio, ex-prefeito municipal de Cupira/PE na gestão 2005-2008, e do Sr. Sandoval José de Lima, prefeito de Cupira/PE, gestão 2009-2016; 
	47.3 julgar irregulares, nos termos dos arts. 1º, inciso I, 16, inciso III, alínea 'b', 19, parágrafo único, e 23, inciso III, da Lei 8.443/1992, as contas do Srs. José João Inácio e Sandoval José de Luna; 
	47.4 aplicar aos Srs. Sandoval José de Luna e José João Inácio, individualmente, a multa prevista no art. 58, inciso I, da Lei 8.443/1992 c/c o art. 268, inciso I, do Regimento Interno/TCU, fixando-lhes o prazo de quinze dias, a contar da notificação, para comprovar, perante o Tribunal, o recolhimento da dívida aos cofres do Tesouro Nacional, atualizada monetariamente desde a data do acórdão proferido até a do efetivo recolhimento, se for paga após o vencimento, na forma da legislação em vigor; 
	47.5. autorizar, desde logo, nos termos do art. 28, inciso II, da Lei 8.443/1992, a cobrança judicial das dívidas, caso não atendidas as notificações; 
	47.6. autorizar desde já, caso venha a ser solicitado, o pagamento das dívidas em até 36 parcelas mensais e consecutivas, nos termos do art. 26 da Lei 8.443/1992 c/c o art. 217 do Regimento Interno/TCU, fixando-lhes o prazo de quinze dias, a contar do recebimento da notificação, para comprovar perante o Tribunal o recolhimento da primeira parcela, e de trinta dias, a contar da parcela anterior, para comprovar o recolhimento das demais parcelas, devendo incidir sobre cada valor mensal, atualizado monetariamente, os juros de mora devidos, exceto para o valor da multa, na forma prevista na legislação em vigor; e 
	47.7. encaminhar cópia da deliberação que vier a ser proferida ao Caixa Econômica Federal, ao município de Cupira/PE e ao Ministério do Esporte (ME) , para adoção das medidas que entender cabíveis, informando-os de que o inteiro teor da deliberação, incluindo o relatório e o voto, pode ser obtido no endereço www.tcu.gov.br/acordaos."
3.	Por intermédio do Exmo. Sr. Subprocurador-Geral Lucas Rocha Furtado, o MPTCU divergiu da aludida proposta da unidade técnica, tendo, para tanto, consignado o seu parecer à Peça 71 nos seguintes termos:
	" (...) Observo que não se aperfeiçoou a citação da empresa Petral Construtora e Incorporadora Ltda., porque foi endereçada aos sócios constantes do cadastro da Receita Federal e a comunicação processual apenas logrou êxito em relação à sócia minoritária, que não tem poderes para responder pela pessoa jurídica. 
	Não obstante, o auditor-instrutor entende que não subsiste débito imputável à empresa, motivo pelo qual assevera que não se chegou a publicar edital de citação em nome da construtora.
	Com as devidas vênias, entendo que persiste parcela de dano sob a responsabilidade da empresa. Avalio que o argumento da instrução de que as juntas de dilatação teriam sido retiradas pela própria população local não é apto a explicar as fissuras e rachaduras no piso da quadra e nem na arquibancada, elementos que, conforme o ofício de citação, deveriam ser totalmente refeitos. 
	Tampouco considero que o fato de a quadra ter tido utilizada após o término da avença seja apto a afastar o débito apurado nos autos, tendo em vista que a utilidade da obra somente foi alcançada após reforma levada a efeito nos exercícios de 2018/2019 (cf. item 40 da instrução de peça 68) , ou seja, com a utilização de recursos outros que não os aportados originalmente pelo contrato de repasse. 
	Nessas condições, renovando vênias por dissentir da unidade técnica, manifesto-me no sentido de que, preliminarmente, seja providenciada a oficialização do chamamento processual da empresa responsável, mediante edital, sendo certo que não lhe pode ser imputado débito por quantia superior a que efetivamente recebeu em razão do contrato celebrado com a municipalidade. 
	Caso a preliminar não seja acolhida, no mérito, por coerência ao manifestado no parecer de peça 25, coloco-me de acordo com a proposta de encaminhamento alvitrada pela então Secex-PE à peça 22, no sentido de julgar irregulares as contas dos ex-prefeitos e condenar-lhes a recolher aos cofres do Tesouro Nacional as quantias especificadas, culminando ainda com a aplicação da multa prevista no art. 57 da Lei nº 8.443/1992."
4.	Estaria acostado, enfim, o pedido de sustentação oral à Peça 21 em favor de Álvaro Figueiredo Maia de Mendonça Júnior, como advogado de José João Inácio.   
É o Relatório.

8.1. Sebastião Cavalcanti (OAB-PE 11.501), entre outros, representando a Petral Construtora e Incorporadora Ltda.;  
8.2. Wanessa Larissa de Oliveira Couto Pereira (OAB-PE 30.600), entre outros, representando Sandoval José de Luna;  
8.3. Álvaro Figueiredo Maia de Mendonça Júnior (OAB-PE 14.265), entre outros, representando José João Inácio.

Subprocurador-Geral Lucas Rocha Furtado.

TOMADA DE CONTAS ESPECIAL. CONTRATO DE REPASSE. NÃO EXECUÇÃO DO OBJETO PACTUADO. ausência do necessário nexo causal entre os valores federais repassados e os dispêndios supostamente incorridos no ajuste. CITAÇÃO. REJEIÇÃO DAS ALEGAÇÕES DE DEFESA DOS EX-PREFEITOS. CONTAS IRREGULARES. DÉBITO. MULTA. CIÊNCIA.

TOMADA DE CONTAS ESPECIAL (TCE)

Secretaria de Controle Externo de Tomada de Contas Especial (Secex-TCE) e então Secex-PE.

Trata-se de tomada de contas especial instaurada pela Caixa Econômica Federal (Caixa) em desfavor de José João Inácio, como então prefeito de Cupira - PE (gestão: 2005-2008) , e de Sandoval José de Luna, como então prefeito de Cupira - PE (gestões: 2009-2012 e 2013-2016) , diante da não execução do objeto pactuado pelo Contrato de Repasse nº  188.887-75/2005 destinado à construção de quadras poliesportivas. 
2.	Como visto, o montante de R$ 147.700,00 foi orçado para a execução do referido objeto pelo aporte de R$ 140.0000,00 em recursos federais e de R$ 7.700,00 em recursos da contrapartida, tendo a vigência do ajuste sido estipulada para o período de 30/12/2005 a 30/12/2011 (Peça 1, p. 4, 44-61) , ao passo que teriam sido efetivamente desbloqueados os recursos federais sob o valor de R$ 126.679,10 (Peça 1, p. 108-114) .
3.	Em sintonia com o Relatório de TCE nº 54/2015 (Peça 1, p. 124- 127) , o presente processo foi instaurado em decorrência do não cumprimento do objeto pactuado no contrato de repasse, tendo, a partir dos Relatórios de Acompanhamento de Empreendimento (RAE) , sido anunciada as seguintes irregularidades:  (i) execução parcial em 93,12% do objeto pactuado; (ii) não consecução do objetivo almejado, pois, apesar do suscitado percentual de execução, a obra não apresentaria a necessária funcionalidade, nem os esperados benefícios em prol da população local, ante as evidências, por exemplo, da utilização do material de baixa qualidade. 
4.	No âmbito do TCU, a Secex-TCE promoveu a citação solidária de José João Inácio e Sandoval José de Luna, além da Petral Construtora e Incorporadora Ltda., como empresa contratada para a execução do aludido ajuste, com vistas a apresentarem as suas defesas ou recolherem o débito apurado nos autos, em função dos seguintes indícios de irregularidade:
 (a) chamamento de José João Inácio, ante a não comprovação da execução do objeto avençado, já que o empreendimento conduzido durante a sua gestão não teria alcançado a funcionalidade prevista em prol da comunidade local, em desobediência às alíneas "m" e "n" da Cláusula Terceira do ajuste, como evidenciado pelo Relatório de Acompanhamento de Empreendimento - Setor Público (RAE) , de 14/1/2009 (Peça 1, p. 62-106) ;
 (b) chamamento de Sandoval José de Luna, pela não finalização do empreendimento e pela não adoção de medidas para obter a necessária funcionalidade ao objeto pactuado, apesar de ter celebrado os mais recentes termos aditivos para a prorrogação da vigência do contrato de repasse, em 21/5/2009, 30/5/2010 e 30/11/2010 (Peça 1, p. 54-61) , tendo, assim, ratificado todas as cláusulas anteriores, com o seu dever de concluir, para colocar em funcionamento e manter o objeto pactuado, em desobediência às alíneas "m" e "n" da Cláusula Terceira do ajuste, como evidenciado pelo Relatório de Acompanhamento de Empreendimento - Setor Público (RAE) , de 14/1/2009 (Peça 1, p. 62-106) , e pelos Ofícios 1104/2009/REDUR, 2061/2009, 3113/2010, 4882/2011 e 4322/2012 (Peça 1, p. 16-19 e 21-26) ; e
 (c) chamamento da Petral Construtora e Incorporadora Ltda., pela execução apenas parcial do objeto pactuado no Contrato de Repasse 188.887-75/2005, ante o abandono das obras com defeitos construtivos na parte executada, tornando o empreendimento inservível à população, como apontado pelo Relatório de Acompanhamento - RAE Setor Público (Peça 1, p.98-106) . 
5.	Os Srs. José João Inácio e Sandoval José de Luna e a Petral Construtora e Incorporadora Ltda. apresentaram as suas defesas às Peças 17 e 36, 51/52 e 63 e 57, respectivamente.	
6.	O Sr. José João Inácio aduziu, em síntese, que não teria a responsabilidade pelo término das obras, já que a vigência do ajuste teria sido estendida para o período da gestão do seu sucessor (Sr. Sandoval) , devendo ele ser o responsável pela conclusão e a conservação da obra.
7. 	Por seu turno, o Sr. Sandoval José de Lima argumentou, em resumo, que não teria promovido a continuidade do ajuste por estar impossibilitado de realizar a movimentação financeira na conta específica, de acordo a documentação apresentada, além de ter devolvido ao concedente todo o saldo do ajuste ainda disponível em conta, salientando que a quadra estaria em funcionamento durante a sua gestão, em face das fotografias encaminhadas para essa comprovação.
8.	Já, em nome da Petral Construtora e Incorporadora Ltda., a sua sócia minoritária apresentou a correspondente defesa, informando não ser a responsável pela administração da empresa, nem pela prática de qualquer ato da empresa, pois isso caberia ao sócio administrador, devendo ele ser, então, ouvido para a apresentação da respectiva defesa.
9.	De todo modo, após a análise final do feito, a unidade técnica propôs o acolhimento das alegações de defesa da Petral Construtora e Incorporadora Ltda. e o parcial acolhimento da defesa oferecida por José João Inácio e Sandoval José de Lima, julgando irregulares as suas contas para condená-los apenas em multa.
10.	O MPTCU discordou, todavia, da referida proposta da Secex-TCE, sugerindo, preliminarmente, a renovação da citação da Petral Construtora e Incorporadora Ltda., sem prejuízo de, no mérito, sugerir o julgamento pela irregularidade das contas dos ex-prefeitos para condená-los em débito, além da aplicação da multa prevista no art. 57 da Lei nº 8.443, de 1992, em sintonia com a proposta apresentada pela então Secex-PE à Peça 22.
11	Incorporo, no mérito, o parecer do MPTCU a estas razões de decidir.
12.	O auditor federal da Secex-TCE suscitou que o débito não persistiria a partir da posterior execução do objeto pretendido, ante as notícias extraídas da internet e as fotografias apresentadas à Peça 63, tendo os recursos remanescentes sido devolvidos ao repassador.
13.	A unidade técnica sugeriu, no entanto, o parcial acolhimento das alegações de defesa dos ex-prefeitos, "uma vez que não foram suficientes para sanear a irregularidade a eles atribuída, especificamente quanto a não execução física da totalidade do objeto do Contrato de Repasse 188.887-75/2005 e, consequentemente, dos objetivos e resultados esperados".
14. 	Ocorre que, a partir do trabalho da Secex-TCE, as alegações de José João Inácio, como gestor no período de 2005 a 2008, devem ser integralmente rejeitadas, até porque, desde 2007, a Caixa Econômica Federal notificou o referido gestor sobre as malsinadas pendências na obra, tendo ele contado com o tempo suficiente para providenciar a correção das irregularidades e para dar o necessário prosseguimento ao objeto pactuado, tendo ele entregue ao seu sucessor, contudo, a obra já abandonada, e, assim, restou configurada a sua responsabilidade pela não consecução dos objetivos pactuados pelo contrato de repasse, ante a prática do correspondente ato omissivo-comissivo maculado, no mínimo, pelo evidente erro grosseiro. 
15.	Na mesma esteira, devem ser totalmente rejeitada a defesa de Sandoval José de Lima, como gestor nos períodos de 2009 a 2012 e de 2013 a 2016, ante a sua indevida inércia em adotar as medidas necessárias à conclusão da obra, salientando que a documentação mencionada pelo responsável com o intuito de supostamente comprovar o bloqueio da conta específica, com a subjacente impossibilidade de movimentação dos recursos federais, corresponderia aos ofícios enviados pela Caixa ao prefeito antecessor, no exercício de 2007, com o apontamento das pendências na obra, não tendo o prefeito sucessor, por erro grosseiro, adotado as medidas cabíveis para a efetiva solução dos problemas e, assim, obter a liberação da movimentação dos recursos na conta específica do ajuste, tendo o saldo remanescente sido restituído ao repassador, aliás, somente em 2013.
16.	Não fosse o bastante, a unidade técnica identificou, a partir de pesquisa no site da Prefeitura de Cupira - PE à Peça 66, que as fotografias acostadas aos autos teriam sido tiradas após a suposta reforma realizada sobre as mencionadas quadras esportivas, nos exercícios de 2018 e 2019, ou seja, após a gestão dos aludidos responsáveis, e, assim, as referidas fotografias não serviriam para demonstrar a suposta conclusão da referida obra, nem, tampouco, o necessário nexo causal entre os valores federais repassados e os supostos dispêndios incorridos no ajuste, não comprovando, ainda, a necessária funcionalidade do objeto pactuado, até porque ele teve de ser complementado e consertado em momento posterior pelo aporte de novos recursos públicos. 
17.	Bem se vê que, a despeito das aludidas fotografias, as quadras em uso pelos munícipes tenderiam a ter sido construídas pelo aporte de outros recursos públicos, tendo o MPTCU salientado, nesse ponto, as seguintes evidências sobre o eventual desvio dos recursos: 
	"Tampouco considero que o fato de a quadra ter tido utilizada após o término da avença seja apto a afastar o débito apurado nos autos, tendo em vista que a utilidade da obra somente foi alcançada após reforma levada a efeito nos exercícios de 2018/2019 (cf. item 40 da instrução de peça 68) , ou seja, com a utilização de recursos outros que não os aportados originalmente pelo contrato de repasse."
18.	Eis que a jurisprudência do TCU (v.g.: Acórdãos 8.989/2018 e 2.900/2012, da 1ª Câmara) tem se firmado no sentido de a desconformidade entre o objeto executado e o plano de trabalho aprovado, tornando o empreendimento imprestável ao uso pela população local, dever resultar na responsabilização dos gestores pela integral devolução dos valores federais repassados, devendo, no presente caso concreto, a imputação do aludido débito recair sobre o Sr. José João Inácio, por ter conduzido a integral execução do empreendimento, e sobre o Sr. Sandoval José de Lima, por não ter adotado as devidas providências para a efetiva conclusão subsequente do empreendimento, além de não terem adotado as medidas cabíveis para o resguardo do erário, tendo contribuído diretamente, assim, para o efetivo desperdício dos recursos federais.
19.	Bem se sabe, aliás, que a jurisprudência do TCU também se firmou no sentido da pessoal responsabilidade do gestor pela comprovação da boa e regular aplicação dos recursos federais recebidos mediante convênio ou instrumentos congêneres, submetendo todo aquele que utiliza ou gerencia os recursos públicos ao dever de demonstrar o correto emprego dos valores federais, nos termos dos arts. 70, parágrafo único, e 37, caput, da Constituição de 1988 e do art. 93 do Decreto-Lei nº 200, de 25 de fevereiro de 1967 (v.g.: Acórdão 1194/2009-TCU-Primeira Câmara, Acórdãos 27/2004, 6.235/2013 e 3.223/2017, da 2ª Câmara, e Acórdãos 11/1997 e 997/2015, do Plenário) .
20. 	Diante, pois, de todas essas irregularidades e, especialmente, da ausência do necessário nexo causal entre os valores federais repassados e os dispêndios supostamente incorridos no ajuste, a ausência dos elementos suficientes para demonstrar a boa e regular aplicação dos recursos federais transferidos deve resultar na efetiva presunção legal de dano ao erário e, por essa linha, estaria adequada a proposta do MPTCU, em sintonia com o parecer da então Secex-PE à Peça 22, para condenar os ex-prefeitos ao pagamento do débito apurado nos autos, aplicando-lhes, ainda, a subsequente multa legal. 
21.	Não se vislumbraria, enfim, a prescrição da pretensão punitiva do TCU no presente caso concreto, pois não teria transcorrido o período superior a dez anos entre a ordem para a citação no âmbito do TCU, em 23/5/2017 (Peça 8) , e a data fatal fixada para a prestação de contas final do ajuste, em 28/2/2012 (Peça 1, p. 41) , nos termos do Acórdão 1441/2016-TCU-Plenário.
22.	Por meio do referido Acórdão 1.441/2016 proferido pelo Plenário na Sessão Extraordinária de 8/6/2016, o TCU firmou o seu entendimento no sentido de que a prescrição da pretensão punitiva deve seguir a regra geral do prazo decenal, contado a partir do fato, em linha com o art. 205 do Código Civil brasileiro, interrompendo-se a contagem do aludido prazo com a ordem de citação, nos termos do art. 240, caput, da Lei nº 13.105 (Código Processual Civil) , de 2015. 
23. 	Sem prejuízo, no entanto, do respeito a esse entendimento do Tribunal, reitero a minha ressalva já registrada em vários outros julgados do TCU no sentido de que, na ausência de lei específica, o TCU não deveria aplicar qualquer prazo prescricional sobre a referida pretensão punitiva ou, então, na pior das hipóteses, o Tribunal deveria aplicar a regra prescricional fixada pela Lei nº 9.873, de 1999, não só porque ela trata diretamente de prescrição no âmbito do direito administrativo sancionador, mas também porque, entre outras medidas, a aludida lei manda aplicar o prazo prescricional penal, quando a infração administrativa também configure crime, além de determinar expressamente que, no caso de ilícito continuado ou permanente, a contagem do prazo se inicie no dia da cessação do aludido ilícito. 
24. 	A despeito de anotar, então, essa minha posição pessoal, pugno pela aplicação da multa legal em desfavor dos aludidos responsáveis, submetendo-me, pois, ao entendimento fixado pelo aludido Acórdão 1441/2016-TCU-Plenário. 
25.	A suposta necessidade, entretanto, de renovação da citação da Petral Construtora e Incorporadora Ltda. não seria razoável, não só porque o presente feito já estaria em plenas condições de julgamento, ante o seu avançado estado de processamento, mas também porque a falta de regular citação de eventual responsável adicional não tenderia a resultar em prejuízo aos aludidos gestores-responsáveis, já que, em plena sintonia com a jurisprudência do TCU (v. g.: Acórdãos 1.159/2015, 2.263/2015 e 3.039/2015, do Plenário) , a solidariedade passiva seria legalmente erigida em benefício do ente estatal credor, e não das pessoas privadas devedoras, podendo eventualmente os ora condenados ajuizar a subsequente ação regressiva em desfavor da aludida empresa.
26.	Contudo, como as presentes irregularidades seriam bastante semelhantes às falhas identificadas detectadas em outros processos de TCE, a exemplo das situações detectadas nos Acórdãos 3.459/2019, 7.246/2017 e 5.832/2017, da 2ª Câmara, o TCU deve também determinar o envio da cópia dessas deliberações ao MPF com o intuito de facilitar a subsequente avaliação sobre todo o contexto probatório.
27. 	O TCU deve julgar irregulares, portanto, as contas de José João Inácio e de Sandoval José de Lima para condená-los ao pagamento do débito apurados à Peça 22, além de lhes aplicar a subsequente multa legal, sem prejuízo de deixar de promover a eventual análise sobre a suposta responsabilidade da Petral Construtora e Incorporadora Ltda. no presente momento.
Ante o exposto, pugno pela prolação do Acórdão ora submetido a este Colegiado.
TCU, Sala das Sessões, em 28 de janeiro de 2020.
Ministro-Substituto ANDRÉ LUÍS DE CARVALHO 
Relator